臺灣桃園地方法院行政訴訟判決　
110年度交字第429號
原      告  鍾風睿  
被      告  桃園市政府交通事件裁決處
                      設桃園市○○區○○路00號7~8樓
代  表  人  張丞邦    住同上
訴訟代理人  黃一鳴律師
上列當事人間交通裁決事件，原告不服被告民國110 年9 月13日
桃交裁罰字第58－Z00000000 號裁決，提起行政訴訟，本院判決
如下：
    主  文
一、原告之訴駁回。
二、訴訟費用新臺幣參佰元由原告負擔。
    事實及理由
壹、程序方面：
    本件係因原告不服被告所為道路交通管理處罰條例（下稱道
    交條例）第8 條之裁決而提起撤銷訴訟，依行政訴訟法第23
    7 條之1 ，應適用交通裁決事件訴訟程序。本件因卷證資料
    已經明確，本院依行政訴訟法第237 條之7 規定，不經言詞
    辯論，直接裁判。
貳、實體方面：
一、事實概要：
    原告於民國110 年6月30日18時1分許，駕駛車牌號碼000-00
    號自用大貨車（下稱系爭車輛），行經國道三號高速公路北
    向122.7 公里處時，為內政部警政署國道公路警察局第二公
    路警察大隊（下稱舉發機關）員警認原告有「汽車裝載貨物
    行經設有地磅處所5 公里內路段未依標誌指示過磅者（載運
    空壓機）」之違規，直接由主線車道通過，遂尾隨至安全處
    ，當場示警停車受檢，舉發並填製桃警局交字第Z00000000 
    號舉發違反道路交通管理事件通知單（下稱系爭舉發通知單
    ），並移送被告處理。嗣原告於110 年7月1日到案陳述不服
    舉發，經被告函請舉發機關查證事實明確後，認原告確有「
    汽車裝載貨物行經設有地磅處所5 公里內路段未依標誌指示
    過磅者」之違規，即於110 年9 月13日填製桃交裁罰字第58
    －Z00000000 號裁決書（下稱原處分），爰依道交條例第第2
    9條之2 第4 項、第63條第1 項第2 款及違反道路交通管理
    事件統一裁罰基準及處理細則（下稱裁罰基準及處理細則）
    等規定，裁處原告罰鍰新臺幣（下同）90,000元，並記違規
    點數2 點。原告不服，於是提起本件行政訴訟。
二、原告起訴主張及聲明：
  ㈠主張要旨：因一次性地磅計畫，於前大甲地磅已過磅，途經
    後龍地磅可免上地磅，伊並未超重及違規卻被開罰9萬元，
    處罰太重等語。
  ㈡聲明：撤銷原處分。
三、被告答辯及聲明：
  ㈠答辯要旨：
  ⒈按道交條例第29條之2第4項規定：「汽車裝載貨物行經設有
    地磅處所五公里內路段，未依標誌、標線、號誌指示或不服
    從交通勤務警察或依法令執行交通稽查任務人員之指揮過磅
    者，處汽車駕駛人新臺幣九萬元罰鍰，並得強制其過磅。其
    應歸責於汽車所有人時，除處汽車所有人罰鍰及記該汽車違
    規紀錄一次外，汽車駕駛人仍應依第六十三條第一項第二款
    規定記違規點數二點。」、第63條第1項第2款規定略以：「
    汽車駕駛人有下列各款所列條款之一者，除依原條款處罰鍰
    外，並予記點：二、有…第二十九條之二…第四項…情形之一
    者，各記違規點數二點。」。
　⒉復按道路交通安全規則（下稱道安規則）第77條第1項第9款
    規定：「汽車裝載時，除機車依第八十八條規定外，應依下
    列規定：九、裝載貨物行經設有地磅處所，應依標誌、標線
    、號誌指示，或交通勤務警察或依法令執行交通稽查任務人
    員之指揮停車過磅。」。
　⒊道交條例第29條之2第4項規定之立法意旨，在於有效遏止裝
    載貨物之汽車因超重違規肇事，是立法者授權警察機關針對
    「載運貨物車輛」加強稽查，為避免部分載重車輛不停從指
    揮過磅，或以消極方式抗拒過磅，甚至拒絕停車接受稽查或
    棄車而逃，致汽車裝載貨物超重之取締困難，執法落空，造
    成行車安全之危害，方制訂本規定，以維交通秩序(參照鈞
    院行政訴訟判決105年度交字第126號)。
  ⒋內政部警政署國道公路警察局第二公路警察大隊110年8月12
    日國道警二交字第1102704634號函略以：「…經查執勤警員
    於國道3號北向122.7公里處(後龍地磅站)，發現旨揭車裝載
    貨物(空壓機)未依規定進入地磅站區過磅，直接由主線車道
    通過，經尾隨至安全處，當場示警停車受檢，告知違規事實
    始依法舉發。該路段於國道3號北向124.9公里、124.2公里
    、123.5公里處，設有『前二公里載重大貨車過磅』、『前一公
    里載重大貨車過磅』、『閃光燈亮時載重大貨車過磅』告示牌
    ，該車未依標誌、標線、號誌指示過磅，違規事實明確…」
    。
  ⒌參照相關採證影片，地磅站前方已設置相關標誌，標誌之設
    置尚無疑義，自難諉為不知。況行為人違反行政法上義務，
    主觀上無論故意或過失均應予以處罰，行政罰法第7條第1項
    定有明文。復按行政罰法第8條規定，不得因不知法規而免
    除行政處罰責任。本件原告稱聽聞新聞於大甲過磅後無需再
    進後龍地磅(原告自承其查證後仍需進入後龍地磅站)，原告
    對交通部高速公路局一次過磅計畫有所誤解，其未依標誌、
    標線、號誌指示過磅顯有過失，舉發機關依法舉發應無違誤
    。
  ⒍道路交通標誌、標線、號誌，係交通主管機關依道路交通狀
    況及用路人之需要而依法設置，故駕駛人有遵守標誌、標線
    、號誌指示之義務，駕駛人不得僅憑其個人認知或價值判斷
    ，或主觀認為其行為不致影響交通秩序、安全，而任意決定
    不予遵守，否則將使交通秩序大亂，非但影響道路交通安全
    及用路人權益，亦將使道路交通標誌、標線、號誌形同虛設
    。而道路設置之標誌，係作為管制交通及維護用路人安全極
    為重要之交通標誌，駕駛人應予遵守 (參照臺灣新北地方法
    院行政訴訟判決105年度交字第201號)。
  ⒎另按違反道路交通管理事件統一裁罰基準及處理細則（下稱
    統一裁罰基準及處理細則）第1條規定：「本細則依道交條
    例第92條第4項規定訂定之」、第2條第1項、第2項規定：「
    處理違反道路交通管理事件之程序及統一裁罰基準依本細則
    之規定辦理。前項統一裁罰基準，如附件違反道路交通管理
    事件統一裁罰基準表。」，核上開統一裁罰基準及處理細則
    之規定，就其立法目的及功能，乃為防止處罰機關枉縱或偏
    頗，依道交條例第92條第4項所授權交通部會同內政部訂定
    「違反道路交通管理事件統一裁罰基準及處理細則」及其附
    件「違反道路交通管理事件統一裁罰基準表」，用以維持裁
    罰之統一性與全國因違反道路交通管理事件受處罰民眾之公
    平，不因裁決人員不同，而生偏頗，寓有避免各監理機關於
    相同事件恣意為不同裁罰之功能，並非法所不許，於憲法上
    保障人民財產權之意旨並無牴觸（此並有司法院 釋字第511
    號解釋意旨理由足資參照），並無違反法律保留原則。再依
    本件違規行為時點之違反統一裁罰基準表記載，違反道路交
    條例第29條之2第4項規定（汽車裝載貨物行經設有地磅處所
    五公里內路段未依號誌指示過磅者），於期限內繳納或到案
    聽候裁決者，應處罰鍰90,000元整，並記違規點數2點。核
    此規定，並未牴觸母法，是本處自得依此基準而為裁罰。
  ⒏至原告稱罰鍰90,000元太重云云，然裁決機關本即應依法裁
    決，此為法治國家必須依循之基本原則，亦無相關法律規定
    對此可考量行為人即原告之家庭狀況或生計困難等情事而得
    據以執為免罰之依據。再者，處罰鍰90,000元乃法律所明文
    規定之法律效果，本處尚無酌減權限，而依其程度定有不同
    裁罰標準，尚未逾越必要之程度，與比例原則無違。從而，
    本處據以裁罰，於法並無不合。
  ⒐是以，系爭車輛因有「汽車裝載貨物行經設有地磅處所五公
    里內路段未依號誌指示過磅者」之情，是該當道交條例第29
    條之2第4項規定所定要件。是被告依法裁處，應無違誤，原
    告之訴為無理由。
　㈡聲明：駁回原告之訴。
四、爭點：
  ㈠被告認定原告有「汽車裝載貨物經地磅處所5公里內路段未依
    標誌指示過磅」之違規，有無違誤？
  ㈡被告以原處分裁罰原告罰鍰90,000元，並記違規點數2點，有
    無違誤？
五、本院之判斷：
  ㈠前提事實：
    原告於110年6月30日18時1分許，駕駛系爭車輛行經國道三
    號高速公路北向122.7公里處時，為舉發機關員警認原告有
    「汽車裝載貨物行經設有地磅處所5 公里內路段未依標誌指
    示過磅者」之違規，並有舉發機關110 年8月12日國道警二
    交字第1102704634 號函文（見本院卷第40至41頁）、違規
    採證光碟（見本院卷第44頁）、交通違規案件陳述書（見本
    院卷第50頁）等資料各1 份在卷可憑。而原告亦不否認其於
    110年6月30日，行經國道三號北向122.7 公里處之後龍地磅
    站時，並未依號誌指示進入地磅站過磅等情（見本院卷第5
    頁）。
  ㈡被告認定原告有「汽車裝載貨物經地磅處所5公里內路段未依
    標誌指示過磅」之違規，並無違誤：
  ⒈按「汽車裝載貨物行經設有地磅處所5公里內路段，未依標誌
    、標線、號誌指示或不服從交通勤務警察或依法令執行交通
    稽查任務人員之指揮過磅者，處汽車駕駛人新臺幣9萬元罰
    鍰，並得強制其過磅。其應歸責於汽車所有人時，除處汽車
    所有人罰鍰及記該汽車違規紀錄一次外，汽車駕駛人仍應依
    第63條第1 項第2 款規定記違規點數2 點」，道交條例第29
    條之2第4項定有明文。又「汽車裝載時，除機車依第88條規
    定外，應依下列規定：九、裝載貨物行經設有地磅處所，應
    依標誌、標線、號誌指示，或交通勤務警察或依法令執行交
    通稽查任務人員之指揮停車過磅」，道安規則第77條第1 項
    第9 款所明定。
  ⒉按行政罰法第7條規定：「違反行政法上義務之行為非出於故
    意或過失者，不予處罰」，究其立法目的，乃依有責任始有
    處罰之原則，對違反行政法上義務之處罰，以行為人有可非
    難性及可歸責為前提，即行為人主觀上有故意或過失，始予
    處罰。又道交條例第29條之2第4項前段「汽車裝載貨物行經
    設有地磅處所5公里內路段，未依標誌、標線、號誌指示……
    過磅者」規定之裁罰，並無排除過失不罰或予以減輕之明文
    ，是無論故意或過失，均應依法裁處。
  ⒊再者，前揭道交條例第29條之2第4項規定係於105年11月16日
    修正，自106年7月1日起施行迄今，該次修正之立法理由略
    謂：「一、原條文對於汽車違規超重之稽查，以汽車行經設
    有地磅處所一公里內之範圍為限。惟因設有固定地磅處所有
    限，實務上常見員警發現顯有超重車輛，卻因無法查明實際
    超載重量而無法舉發。倘該地點一公里內未設有固定地磅，
    即無法以本條例第29條之2第4項舉發拒絕過磅，形成法令漏
    洞。為強化載重車輛管理，爰將行經設有地磅處所『一公里
    內』路段之範圍酌予調整至『五公里內』，以有效落實違規超
    重車輛之稽查，維護行車安全。二、原條文拒絕過磅與違規
    超重之罰則顯失均衡，導致載重車輛以拒絕過磅規避嚴重超
    重之處罰。各警察機關舉發拒絕過磅之件數遠多於違規超載
    。以103年舉發件數為例，各警察機關舉發違規超載計11,98
    4件，舉發拒絕過磅則有18,890件，拒絕過磅較超載之舉發
    件數多出6,906件（+57.63%）。顯見違規駕駛人（業者）已
    將拒磅罰鍰納入營運成本，以拒絕配合過磅之方式規避重罰
    ，使超重罰則形同具文。爰加重拒絕配合過磅之罰鍰金額。
    另，配合違規駕駛人記點、以及可歸責汽車所有人時違規車
    輛記違規紀錄外，併記汽車駕駛人違規點數等處分，以遏止
    違規行為」（詳參該條之立法理由）。
  ⒋經查，本院於111年2月14日勘驗被告所提供之舉發員警密錄
    器及行車紀錄器影像，其內容（略以）：
　⑴000-00-000000-000000-00u000.h264：影像為系爭車輛行車
    紀錄器畫面，日期為『06/30/2021』，系爭車輛行駛於高速公
    路，當時仍光線充足，視線良好，於『18：09：20』時，可見
    右側路肩護欄旁有上下設置之『貨車過磅』圓形標誌及『載重
    大貨車過磅前二公里』之方形標誌牌。於『18：09：42』時，
    可見右側路肩護欄旁有「梅花3」、「北」之標誌牌。於『18
    ：09：46』時，可見右側路肩護欄旁有上下設置之『貨車過磅
    』圓形標誌及『載重大貨車過磅前一公里』之方形標誌牌。於『
    18：10：11』時，前方約60公尺處之右側護欄外設有『閃光燈
    亮時載重大貨車過磅↗』之白色方形標誌牌上方之黃色閃光燈
    號正以一熄一亮方式閃爍。於『18：10：27』時，可見右側護
    欄外有高架之『地磅站↗』藍色標誌牌。於『18：10：33』時，
    可見地磅站匝道入口旁右側護欄外有『123』之里程標誌牌，
    系爭車輛並未進入地磅站，持續於主線外側車道行駛。於『1
    8：10：38』時，畫面右側可見有二部大貨車先後駛入地磅站
    內準備過磅。於『18：11：57』時，畫面左側出現國道警察警
    備車，副駕駛座並伸出紅旗，準備對系爭車輛進行攔查，系
    爭車輛隨後進入路肩緩慢行駛。於『18：13：16』時，系爭車
    輛駛入竹南交流道出口，警備車亦在前方。於『18：14：06』
    時，系爭車輛與警備車均在一般道路靠路邊暫停，二名員警
    並下車準備盤查。
  ⑵2021_0630_181337_001.MOV、2021_0630_181638_002.MOV、2
    021_0630_181938_003.MOV、2021_0630_182238_004.MOV、2
    021_0630_182538_005.MOV：影像為員警值勤密錄器畫面，
    日期為『2021/06/30』，員警已將系爭車輛在一般道路攔停，
    可見系爭車輛車牌號碼為『332-TW』號，且後車斗有裝載貨物
    並以帆布覆蓋。駕駛告知員警在大甲已經過磅，員警告知但
    是剛剛在後龍地磅站沒有進站過磅，駕駛表示沒注意到、不
    好意思。隨後員警進行舉發，並告知只要有閃燈就是要過磅
    。員警詢問裝載什麼貨物，副駕駛表示是台積電的空壓機。
    員警告知如果在大甲有過磅，到後龍地磅站會顯示免過磅，
    就可以從旁邊車道離開，但還是要先依規定進入地磅站匝道
    ，有閃燈沒進地磅站就是違規。員警製單完成後交由原告簽
    收。
　⑶以上有本院勘驗筆錄在卷（見本院卷第52至53頁）可稽，而
    上開筆錄經本院寄送兩造表示意見，原告於111年2月23日收
    受上開勘驗筆錄，惟迄未表示意見，此有本院行政訴訟庭送
    達證書1紙可稽（見本院卷第58頁），而被告則對勘驗筆錄
    表示無意見等語，亦有桃園市政府交通事件裁決處111年3月
    2日桃交裁申字第1110019098號函在卷（見本院卷第62頁）
    可憑。又上開勘驗筆錄內容核與舉發機關上開函文內容略以
    ：「…經查執勤警員於國道3號北向122.7公里處(後龍地磅站
    )，發現旨揭車裝載貨物(空壓機)未依規定進入地磅站區過
    磅，直接由主線車道通過，經尾隨至安全處，當場示警停車
    受檢，告知違規事實始依法舉發。該路段於國道3號北向124
    .9公里、124.2公里、123.5公里處，設有『前二公里載重大
    貨車過磅』、『前一公里載重大貨車過磅』、『閃光燈亮時載重
    大貨車過磅』告示牌，該車未依標誌、標線、號誌指示過磅
    ，違規事實明確。」（見本院卷第41頁），大致相符，參照
    採證影片及勘驗筆錄，地磅站前方已設置相關標誌，原告自
    難諉為不知。故堪認原告確有駕車行經國道三號高速公路北
    向122.7 公里處（即後龍地磅站）時，並裝載貨物經地磅處
    所5 公里內路段而未過磅之事實。
　⒌至原告雖主張：聽聞新聞於大甲過磅後無需再進後龍地磅云
    云，惟未舉證以實其說，且原告自承其查證後仍需進入後龍
    地磅站等情（見本院卷第5頁），原告對交通部高速公路局
    一次過磅計畫有所誤解，其未依標誌、標線、號誌指示過磅
    顯有過失。再參以前揭交通部高速公路局中區養護工程分局
    109年4月29中管字第1090018482號函文說明二、略謂：「有
    關一次性過磅試辦計畫已於107年12月1日啟用，該計畫實施
    為載重車輛於當次運送旅次中，於大甲北向地磅站過磅且載
    重符合規定，行駛至下一個後龍北向地磅站時，則無須再過
    磅，可從免過磅車道駛離地磅站進入國道主線；詳如附件說
    明書圖。」等語，及其後附之說明書圖即「國道3號大甲－後
    龍地磅站一次過磅試辦計畫」說明圖之「如何遵行」欄內記
    載說明：「①大甲北磅進行過磅。②駛入後龍北磅站區引道觀
    看CMS是否顯示自己的車牌號碼。③於CMS看到自己的車牌號
    碼，無須再過磅，即可由大客車攔查車道或通過車道回到國
    道主線。」等語，此有本院109年度交字第96號判決在卷可
    參。足見，載重車輛於當次運送旅次中，於大甲北向地磅站
    過磅且載重符合規定，行駛至下一個後龍北向地磅站時，仍
    須行駛進入後龍北磅站區引道觀看CMS 螢幕是否顯示自己的
    車牌號碼，於CMS 看到自己的車牌號碼，無須再過磅，即可
    由大客車攔查車道或通過車道等免過磅車道駛離地磅站進入
    國道主線。準此，縱使原告主張系爭車輛曾於大甲北向地磅
    站過磅，惟系爭車輛再繼續北向行駛至本件違規地點附近之
    後龍北向地磅站時，依上揭函文說明，原告仍應駕駛系爭車
    輛進入後龍北向地磅站，且當地磅站內之CMS 即螢幕上顯示
    原告系爭車輛之車號及免過磅等字樣時，原告之系爭車輛始
    無須再過磅，可從免過磅車道駛離地磅站進入國道主線。惟
    本件原告對於系爭車輛並未進入後龍北向地磅站之事實，並
    不爭執（見本院卷第5頁），是堪認原告已違反上揭一次性
    過磅試辦計畫之規定，仍屬於違反「汽車裝載貨物行經設有
    地磅站處所5 公里內路段未依標誌指示過磅者」規定。原告
    上開行為，縱認非故意，亦有應注意，能注意，而未注意之
    過失責任。是被告認定原告有「汽車裝載貨物行經設有地磅
    處所5 公里內路段未依標誌指示過磅者」之違規，並無違誤
    。
  ㈢被告以原處分裁罰原告罰鍰90,000元，並記違規點數2點，並
    無違誤：
  ⒈按「汽車裝載貨物行經設有地磅處所5公里內路段，未依標誌
    、標線、號誌指示或不服從交通勤務警察或依法令執行交通
    稽查任務人員之指揮過磅者，處汽車駕駛人新臺幣9萬元罰
    鍰，並得強制其過磅。其應歸責於汽車所有人時，除處汽車
    所有人罰鍰及記該汽車違規紀錄一次外，汽車駕駛人仍應依
    第63條第1項第2款規定記違規點數2點」、「汽車駕駛人有
    下列各款所列條款之一者，除依原條款處罰鍰外，並予記點
    ：一、有第33條第1項、第2項、第38條第1項、第40條、第4
    5條、第47條第1款至第3款、第48條、第49條或第60條第1項
    、第2項第1款、第2款情形之一者，各記違規點數1點。二、
    有第29條第1項第1款至第4款、第29條之2第1項、第2項、第
    4項、第30條第1項第1款、第2款情形之一者，各記違規點數
    2點」，道交條例第29條之2第4項、第63條第1項第2款分別
    定有明文。
  ⒉次按裁罰基準及處理細則第1條規定：「本細則依道路交通管
    理處罰條例第92條第4項規定訂定之」、第2條第1項、第2項
    規定：「處理違反道路交通管理事件之程序及統一裁罰基準
    依本細則之規定辦理。前項統一裁罰基準，如附件違反道路
    交通管理事件統一裁罰基準表」，核上開裁罰基準及處理細
    則之規定，就其立法目的及功能，乃為防止處罰機關枉縱或
    偏頗，依處罰條例第92條第4項所授權交通部會同內政部訂
    定之裁罰基準及處理細則及其附件「違反道路交通管理事件
    統一裁罰基準表」（下稱裁罰基準表），用以維持裁罰之統
    一性與全國因違反道路交通管理事件受處罰民眾之公平，不
    因裁決人員不同，而生偏頗，寓有避免各監理機關於相同事
    件恣意為不同裁罰之功能，並非法所不許，於憲法上保障人
    民財產權之意旨並無牴觸（此並有司法院釋字第511號解釋
    意旨理由足資參照），是被告自得依此裁罰基準表而為裁罰
    。
　⒊原告確有「汽車裝載貨物經地磅處所5公里內路段未依標誌指
    示過磅者」之違規行為，已詳如前述，且原告係於到案期限
    內到案聽後裁決，又依裁罰基準表規定：「汽車裝載貨物行
    經設有地磅處所5公里內路段，未依標誌、標線、號誌指示
    或不服從交通勤務警察或依法令執行交通稽查任務人員之指
    揮過磅」，於期限內繳納或到案聽候裁決者，裁處罰鍰90,0
    00元。是本件被告依道交條例第29條之2第4項、第63條第1
    項第2款、裁罰基準及處理細則及裁罰基準表等規定，以原
    處分裁處原告罰鍰90,000元，並記違規點數2 點，經核即屬
    於法有據，該處分並無違誤。
  ㈣本件判決基礎已臻明確，兩造其餘之攻擊防禦方法及訴訟資
　　料經本院審酌後，核與判決結果不生影響，無一一論述之必
　　要，附此敘明。
六、按交通裁決事件之裁判，法院為訴訟費用之裁判時，應確定
    其費用額，行政訴訟法第237 條之8 第1 項定有明文。經查
    ，本件第一審裁判費為300 元應由敗訴之原告負擔，爰確定
    第一審訴訟費用額如主文第2 項所示。
據上論結，本件原告之訴為無理由，依行政訴訟法第237條之8第
1 項、第98條第1 項前段，判決如主文。
中　　華　　民　　國　　111 　年　　3 　　月　　17　　日
                  行政訴訟庭  法  官  徐  培  元
上為正本係照原本作成。
如不服本判決，應於判決送達後20日內，向本院提出上訴狀並表
明上訴理由（原判決所違背之法令及其具體內容或依訴訟資料可
認為原判決有違背法令之具體事實），其未載明上訴理由者，應
於提出上訴後20日內向本院補提理由書（上訴狀及上訴理由書均
須按他造人數附繕本，如未按期補提上訴理由書，則逕予駁回上
訴），並應繳納上訴裁判費新臺幣750元。
中　　華　　民　　國　　111 　年　　3 　　月　　17　　日
                              書記官  吳  文  彤